【裁判字號】    90,訴,1314
【裁判日期】    901204
【裁判案由】    贈與稅
【裁判全文】
臺中高等行政法院判決                              九十年度訴字第一三一四號
                              .
  原      告  甲○○
  訴訟代理人  陳建良律師
  複 代 理 人 林永貹律師
  被      告  財政部台灣省中區國稅局
  代  表  人  乙○○（局長）
  訴訟代理人  丁○○
右當事人間因贈與稅事件，原告不服財政部中華民國九十年六月八日台財訴字第０八
九００三九五一四號訴願決定，提起行政訴訟。本院判決如左︰
    主  文
訴願決定及原處分均撤銷。
訴訟費用由被告負擔。
    事  實
一、事實概要：
    原告於民國（下同）八十二年八月十日為丙○○○承擔債務計新台幣（下同）一
    千萬元，經被告查核認定有遺產及贈與稅法第五條第一款所定應以贈與論情事，
    乃依規定通知原告限期補申報贈與稅，原告逾限未申報，被告爰依查得資料，核
    定原告八十二年度贈與總額一千萬元，應納稅額一百九十七萬六千二百五十元，
    並按核定應納稅額裁處一倍之罰鍰一百九十七萬六千二百元（計至百元）。原告
    不服，依法申請復查，未獲變更，提起訴願，亦遭決定駁回，遂提起行政訴訟。
二、兩造聲明：
    (一)原告聲明求為判決：訴願決定及原處分均撤銷。
    (二)被告聲明求為判決：駁回原告之訴。
三、兩造陳述：
    (一)原告主張：
      1.訴外人丙○○○於八十二年三月十日向訴外人王錦璋購買坐落台中縣沙鹿鎮
        ○○○段埔子小段第八二０之二地號土地一筆，就應付價金中新台幣二千萬
        元部分之給付，買賣雙方合意由丙○○○承擔王錦璋以上開土地向李樹根設
        定抵押貸款之二千萬元債務，嗣因丙○○○資金短缺，乃向原告借款一千萬
        元，並由原告於同年八月十日直接將一千萬元給付李樹根，以代借款之交付
        。惟被告竟因此即認原告「無償為丙○○○承擔」同額之債務，而依遺產及
        贈與稅法第五條第一款之規定應以贈與論，以八十五年度財遺贈字第八五０
        四一六八八號函核課原告八十二年度贈與稅一百九十七萬六千二百五十元及
        罰鍰一百九十七萬六千二百元。
      2.遺產及贈與稅法第五條第一款所稱「承擔」，民法於債編第一章第五節「債
        之移轉」中有明文規定，所謂債務承擔有四情形：(1)為「第三人與債權人訂
        立契約承擔債務人之債務者，其債務於契約成立時，移轉於該第三人。」，
        民法第三百條定有明文；(2)為「第三人與債務人訂立契約承擔其債務者，非
        經債權人承認，對於債權人不生效力。」，民法第三百零一條定有明文；(3)
        為「就他人之財產或營業概括承受其資產及負債者，因對於債權人為承受之
        通知或公告，而生承擔債務之效力。」，民法第三百零五條第一項定有明文
        ；(4)為「營業與營業合併，而互相承受其資產及負債者，與前條之概括承受
        同。其合併之新營業，對於各營業之債務負其責任。」，民法第三百零六條
        定有明文。本案原告與丙○○○之間，顯然無營業合併或財產、營業摡括承
        受之事實，而原告可有與丙○○○「訂立契約承擔其債務」且經債權人李樹
        根之承認？可有與李樹根「訂立契約承擔」丙○○○之債務？依被告所為原
        處分依據之事實，顯然無此二種事實存在。原告所為者，在外部關係，不過
        為代丙○○○清償一千萬元之債務；在內部關係，則與丙○○○約定此為金
        錢借貸。
      3.何為金錢「借貸」？何為「代償」？丙○○○是否即無需償還原告金錢？八
        十九年五月五日修正施行前之民法第四百七十四條明定：「稱消費借貸者，
        謂當事人一方移轉金錢或其他代替物之所有權於他方，而約定他方以種類、
        品質、數量相同之物返還之契約。」，最高法院六十一年台上字第二一七七
        號判例則認：「金錢借貸契約固屬要物契約，但如因買賣或其他原因，借用
        人以其對於貸與人所負之金錢債務，作為金錢借貸所應交付之金錢，而合意
        成立消費借貸，亦應解為已具要物性。」。而所謂「代償」，民法第三百十
        一條第一項、第三百十二條明定：「債之清償，得由第三人為之。」、「就
        債之履行有利害關係之第三人為清償者，於其清償之限度內承受債權人之權
        利，但不得有害於第三人之利益。」。故原告代丙○○○清償債務，即依法
        承受李樹根對丙○○○之同額債權，對丙○○○有一千萬元之債權可資主張
        ，不論與丙○○○是否有將此債務作為金錢借貸所應交付之金錢之合意（實
        有此合意），原告之代償行為顯非無償，且原告所為乃實際之給付行為，亦
        與承擔債務有別。
      4.綜上所述，不論依據原告與丙○○○金錢借貸之契約，或原告所為之代償行
        為，原告均得對丙○○○主張一千萬元之返還，而原告並無免除丙○○○此
        一債務之意思表示（請參民法第三百四十三條規定：債權人向債務人表示免
        除其債務之意思者，債之關係消滅。），何有符合遺產及贈與稅法第五條第
        一款規定之情形？被告課稅、罰鍰及駁回復查之處分與財政部駁回訴願之決
        定，均有違誤。
    (二)被告答辯：
      1.本件受贈人丙○○○於八十二年三月十日向王錦璋購買坐落台中縣沙鹿鎮○
        ○○段埔子小段八二○之二地號土地一筆，丙○○○同時承受出賣人王錦璋
        以上開土地設定抵押向陳樹根之借款二千萬元，被告查核時，原告及受贈人
        丙○○○均主張其中一千萬元係由原告於八十二年八月十日代償，乃認定應
        以贈與論，核定原告八十二年度贈與總額為一千萬元，應納稅額一百九十七
        萬六千二百五十元。原告不服，復查時主張該代償借款係借貸行為並非贈與
        ，且丙○○○已於八十六年七月二十五日歸還八百五十萬元，並無贈與情事
        云云。核原告於八十二年八月十日代丙○○○償還其對陳樹根之借款一千萬
        元，有原告及受贈人丙○○○之說明書等相關附卷資料可稽，亦為原告所不
        爭，至原告主張該代償借款係借貸行為，且丙○○○已於八十六年七月二十
        五日歸還八百五十萬元乙節，系爭資金之轉回係於被告查獲（調查基準日八
        十五年八月十二日）後所為，是其主張核無足採，復查後乃予維持。
      2.原告另主張其並未與受贈人丙○○○訂立承擔債務契約，亦未經債權人陳樹
        根之承認乙節，惟原告及丙○○○於被告初查時，均自承原告於八十二年八
        月十日代丙○○○償還其對陳樹根之借款一千萬元，若非事先經債權人陳樹
        根同意原告承擔丙○○○之貸款債務，豈有丙○○○因此免除一千萬元貸款
        債務之理，足見原告先有債務承擔後，再為清償，自應依遺產及贈與稅法第
        五條第一款規定以贈與論核課贈與稅，且原告亦未能提示借貸及催告還款之
        有關證據供核，以實其說，自難認為有理由，原核定依法並無不合。
      3.關於罰鍰部分：本件原告於八十二年八月十日無償為丙○○○承擔債務一千
        萬元，為遺產及贈與稅法第五條規定以贈與論課徵贈與稅之案件，被告於八
        十五年七月十日以中區國稅稽字第八五○○五○七八四號函通知原告於文到
        十日內補申報贈與稅，該通知函已於八十五年七月十一日送達在案，有送達
        回執可稽，惟原告逾期未申報，被告依法核定裁處原告應納稅額（一百九十
        七萬六千二百五十元）一倍之罰鍰計一百九十七萬六千二百元（計至百元）
        ，核無不合。
    理  由
一、按「財產之移動，具有左列各款情形之一者，以贈與論，依本法規定，課徵贈與
    稅：一、在請求權時效內無償免除或承擔之債務。」固為行為時遺產及贈與稅法
    第五條第一款所明定。惟「就債之履行有利害關係之第三人為清償者，於其清償
    之限度內承受債權人之權利，但不得有害於第三人之利益。」民法第三百十二條
    亦有明文。
二、本件訴外人丙○○○於八十二年三月十日向王錦璋購買坐落台中縣沙鹿鎮○○○
    段埔子小段八二○之二地號土地一筆，丙○○○同時承受出賣人王錦章以上開土
    地設定抵押向陳樹根之借款二千萬元，被告查核時原告及訴外人丙○○○均主張
    其中一千萬元係由原告於八十二年八月十日代償，乃認定應以贈與論，並通知原
    告補申報贈與稅，原告逾期未申報，即核定原告八十二年度贈與總額為一千萬元
    ，應納稅額一百九十七萬六千二百五十元，並裁處一百九十七萬六千二百元之罰
    鍰固非無據。惟查原告固於初查時自承於八十二年八月十日代丙○○○償還其對
    陳樹根之借款一千萬元，有原告及丙○○○書立之說明書附原處分卷可稽，被告
    乃據以認定原告係無償為丙○○○承擔債務，而核課贈與稅並予裁處罰鍰。然依
    前揭民法第三百十二條之規定，原告於代丙○○○清償一千萬元之債務後，在此
    一千萬元之限度內亦承受陳樹根之權利，其並非無償為丙○○○承擔債務甚明。
    且原告與丙○○○僅係朋友關係，業據丙○○○於本院供陳明確，亦為被告所不
    爭執，其亦應無無償為丙○○○承擔一千萬元鉅額債務之理，被告亦無法舉證原
    告無償為丙○○○承擔債務，其逕認原告代償一千萬元即係無償承擔債務而予核
    課贈與稅並裁處罰鍰尚有違誤。訴願決定未予糾正，遞予維持，亦有未合，原告
    起訴意旨執此指摘為有理由，合將訴願決定及原處分均予撤銷，用昭折服。兩造
    其餘訴辯事由，不復審論，併此敘明。
據上論結，本件原告之訴為有理由，爰依行政訴訟法第一百九十五條第一項前段、第
九十八條第三項前段，判決如主文。
中    華    民    國      九十      年      十二      月      四        日
                 臺 中 高 等 行 政 法 院   第 二 庭
                                審 判 長 法      官  沈  水  元
                                         法      官  林  秋  華
                                         法      官  王  德  麟
右正本證明與原本無異。
如不服本判決，應於判決送達後二十日內向本院提出上訴書狀，其未表明上訴理由者
，應於提起上訴後二十日內向本院提出上訴理由書（須依對造人數附具繕本）；如於
本判決宣示或公告後送達前提起上訴者，應於判決送達後二十日內補提上訴理由書（
須附繕本）。未表明上訴理由者，逕以裁定駁回。
提起上訴應預繳送達用雙掛號郵票拾份(每份三十四元)。
中    華    民    國      九十      年      十二      月      四        日
                                         法院書記官  邱  吉  雄


司法院資訊處製作；財團法人民間司法改革基金會備份。
